【裁判字號】    95,抗,91
【裁判日期】    950412
【裁判案由】    聲明異議
【裁判全文】
臺灣高等法院臺南分院民事裁定  95年度抗字第91號
抗  告  人  丁○○
            丙○○
相  對  人  台南縣官田鄉農會
法定代理人  甲○○
相  對  人  乙○○
上列抗告人因相對人台南縣官田鄉農會與相對人乙○○間給付借
款強制執行事件，就除去租賃權之執行命令聲明異議，對於中華
民國94年12月2日臺灣臺南地方法院94年度執字第21459號所為裁
定提起抗告，本院裁定如下：
    主    文
抗告駁回。
抗告程序費用由抗告人負擔。
    理    由
一、抗告人即聲明異議人於原審聲明意旨略以：
  (一)抗告人丁○○主張以：抗告人確於民國（下同）91年1月1日
    起即向相對人即債務人乙○○承租坐落台南縣官田鄉○○段
    818-1、819、819-1、822等地號土地，抗告人自始即投入大
    量人力及大筆資金卯足全力開發中，冀望原審法院能於租賃
    期滿再行拍賣等語。
  (二)抗告人丙○○主張以：相對人乙○○所有坐落台南縣官田鄉
    ○○段1442地號土地早於82年5月1日即由抗告人之兄黃銀才
    向相對人乙○○承租，嗣因黃銀才身體不適，才轉由抗告人
    接手繼續承租，一直使用至今，亦請原審法院准予繼續使用
    至租賃期滿再行拍賣等語。
二、原審裁定駁回抗告人之聲明異議，其理由為：
  (一)按不動產所有人設定抵押權後，於同一不動產上固得設定地
    上權或其他權利，但其抵押權不因此而受影響。民法第866
    條定有明文；故不動產所有人於設定抵押權後，雖得依民法
    第866條之規定，復就同一不動產與第三人設定權利，但如
    於抵押權設定後與第三人訂立租賃契約而致抵押物之賣得價
    金，或抵押權人原得收取之法定孳息，有所影響者，依同條
    之規定言之，不問其契約之成立，在抵押物扣押之前後，對
    於抵押權人亦當然不能生效；其抵押權人因屆期未受清償，
    聲請拍賣抵押物時，執行法院自可依法以無租賃狀態逕行強
    制執行（最高法院74年台抗字第227號判例及司法院院字第
    1466號解釋可資參照）。又強制執行法第98條第2項亦規定
    ，不動產之租賃關係發生於設定抵押權之後，並對抵押權有
    影響者，經執行法院除去者，不隨同移轉；蓋因抵押權為擔
    保物權，抵押人於設定抵押權之後，法律固允許用益權（如
    租賃權）之存在，但如影響抵押權所支配之抵押物交換價值
    時，對於抵押權人不生效力；換言之，事後之用益物權如使
    抵押物價值減少，致拍賣所得之價金，有不足以清償所擔保
    之債權之虞時，抵押權人即得聲請除去該項權利，而執行法
    院亦得依職權為之，以抵押物無負擔之方式拍賣；再抵押人
    於抵押權設定後，與第三人訂立租約，則拍賣之標的物，為
    第三人承租占有中，法院即不予點交且註明於拍賣公告中，
    則拍定人須承擔前手（即債務人）與第三人之租賃關係，且
    無法現實占有使用標得之房屋土地，勢將影響標的購買之意
    願，此為眾所週知之事實；是如有此情，常經多次拍賣無人
    應買，則拍賣之價格亦將節節降低，甚至因無人應買而依強
    制執行法第95條規定視為撤回該不動產之執行，影響抵押權
    人之受償權利甚大，執行法院自有依聲請或職權除去該租賃
    關係而為拍賣之必要。
  (二)查債務人即相對人乙○○所有坐落台南縣官田鄉○○段818-
    1、819、819-1、820-1、822及1442等地號土地（下稱系爭
    土地）第一順位之抵押權人於83年3月22日設定新台幣（下
    同）13,000,000元本金最高限額抵押權，抵押債權本金部分
    亦達5,000,000元，惟相對人即債務人乙○○係於抵押權設
    定後之91年1月1日、93年2月1日將坐落台南縣官田鄉○○段
    818-1、819、819-1、822及1442等地號土地分別出租予抗告
    人丁○○及丙○○。系爭土地經原審法院於94年11月14日，
    以最低價5,712,000元實施第二次拍賣，無人應買，顯然系
    爭土地上租賃權之存在已影響到抵押權之實行，揆諸前揭說
    明，原審法院依債權人之聲請而於94年11月15日排除抗告人
    就系爭土地與相對人乙○○間約定之租賃權，於法並無不合
    。抗告人丁○○主張其自91年1月1日承租後已投入大量人力
    及資金，請求能延後執行云云，惟依其聲明內容觀之，顯可
    知租賃關係確存在於抵押權設定之後，揆諸前揭判例及解釋
    意旨之說明，抗告人對原審法院排除租賃權之執行命令提出
    異議，即無理由，應予駁回。另抗告人丙○○主張其兄黃銀
    才自82年5月1日即開始承租系爭土地，伊僅係接續承租，故
    租賃關係應持續存在迄今云云，惟按，租賃定有期限者，其
    租賃關係，於期限屆滿時消滅，民法第450條第1項定有明文
    ，是縱認第三人黃銀才於相對人台南縣官田鄉農會設定系爭
    抵押權之前，已開始承租系爭土地，然該租賃關係均於期限
    屆滿時消滅，嗣後相對人乙○○於93年2月1日與抗告人丙○
    ○另行訂定之定期租賃契約，則屬新的契約關係，不等同於
    前揭業已消滅之租賃關係，而93年2月1日相對人乙○○另與
    抗告人丙○○訂定之租賃契約既係成立於相對人台南縣官田
    鄉農會抵押權設定之後，依前揭判例及解釋意旨之說明，原
    審法院自得於有妨害抵押權實行時予以排除，是此，抗告人
    丙○○對原審法院排除租賃權之執行命令提出異議，亦無理
    由，併予駁回。
三、抗告意旨略以：
  (一)抗告人丁○○主張：抗告人向相對人乙○○承租坐落台南縣
    官田鄉○○段818-1、819、819-1、822等地號土地時，相對
    人乙○○未告知曾向相對人台南縣官田鄉農會辦理貸款並設
    定抵押權，適逢經濟風暴，導致今天如此不堪設想之局面，
    抗告人遭受之損失慘重，全盤計劃泡湯、血本無歸，冀望鈞
    院能體恤民情，暫緩實行拍賣事宜等語。
  (二)抗告人丙○○主張：
    1.相對人乙○○所有坐落台南縣官田鄉○○段1442地號土地
      自82年5月1日迄今即由抗告人之兄黃銀才及抗告人承租使
      用，抗告人係弱勢之承租人，應受到尊重及合理之保障，
      相對人乙○○與債權人即相對人台南縣官田鄉農會間之給
      付借款強制執行事件，應暫予擱置，基於保護承租人之立
      場，應無可置喙。原審法院不應僅憑契約之銜接新舊問題
      而斷然排除現實環境之主觀因素。
    2.另補陳重要嚴正聲明：台南縣官田鄉○○段1442地號土地
      業已於65年出賣約2000坪予朱金鐘先生（住台南縣官田鄉
      南村127-2號）蓋農舍使用，附呈各項有關之原始證明
      文件。
四、按不動產所有人設定抵押權後，於同一不動產上固得設定地
    上權或其他權利，但其抵押權不因此而受影響。民法第866
    條定有明文。故不動產所有人於設定抵押權後，雖得依民法
    第866條之規定，復就同一不動產與第三人設定權利，但如
    於抵押權設定後與第三人訂立租賃契約而致抵押物之賣得價
    金，或抵押權人原得收取之法定孳息，有所影響者；依同條
    之規定言之，不問其契約之成立，在抵押物扣押之前後，對
    於抵押權人亦當然不能生效；其抵押權人因屆期未受清償，
    聲請拍賣抵押物時，執行法院自可依法以無租賃狀態逕行強
    制執行（最高法院74年台抗字第227號判例及司法院院字第1
    446號解釋可資參照）。又強制執行法第98條第2項亦規定：
    不動產之租賃關係發生於設定抵押權之後，並對抵押權有影
    響者，經執行法院除去者，不隨同移轉。蓋因抵押權為擔保
    物權，抵押人於設定抵押權之後，法律固允許用益權（如租
    賃權）之存在，但如影響抵押權所支配之抵押物交換價值時
    ，對於抵押權人不生效力。換言之，事後之用益物權如使抵
    押物價值減少，致拍賣所得之價金，不足以清償所擔保之債
    權時，抵押權人即得聲請除去該項權利，而執行法院亦得依
    職權為之，以抵押物無負擔之方式拍賣。再抵押人於抵押權
    設定後，與第三人訂立租約，則拍賣之標的物，為第三人承
    租占有中，法院即不予點交且註明於拍賣公告中，則拍定人
    須承擔前手與第三人之租賃關係，且無法現實占有使用標得
    之房屋土地，勢將影響標的購買之意願，此為眾所週知之事
    實。是如有此情事，常經多次拍賣無人應買，則拍賣之價格
    亦將節節降低，當致影響抵押權者，而執行法院自應依聲請
    或職權除去該租賃關係，而為拍賣。
五、經查：
  (一)本件債務人即相對人乙○○於83年3月22日將系爭不動產設
    定13,000,000元之本金最高限額抵押權予相對人台南縣官田
    鄉農會，作為借款之擔保，期間自83年3月22日起至113年3
    月22日止，嗣相對人乙○○未遵期清償債權，其尚欠抵押債
    權500萬元及自93年8月19日起至清償日止，按年息百分之6.
    775計算之利息，並自93年9月20日起至清償日止，其逾期在
    6個月內者，按上開利率百分之十，超過6個月者，超過部分
    按上開利率百分之二十計算之違約金，有相對人台南縣官田
    鄉農會提出之抵押權設定契約書、他項權利證明書、土地登
    記謄本附於原執行卷可稽。惟相對人乙○○分別於91年1月1
    日及93年2月1日將系爭土地出租予抗告人丁○○及丙○○，
    有租賃契約書影本附於原法院卷第89至92頁及60至61頁可稽
    ，足見抗告人係在抵押權設定之後，始承租系爭土地。
  (二)相對人於取得原法院核發94年度促字第1388號支付命令及確
    定證明書後，乃執上開對債務人之支付命令並確定證明書向
    執行法院聲請就上開系爭不動產予以執行，執行法院以94年
    度執字第21459號案為強制執行，上開等情有聲請狀、支付
    命令並確定證明書附於原法院卷第2至5及13至14頁可按。又
    債務人乙○○尚積欠相對人台南縣官田鄉農會500萬及自93
    年8月19日起至清償日止，按年息百分之6.775計算之利息，
    並自93年9月20日起至清償日止，其逾期在6個月內者，按上
    開利率百分之十，超過6個月者，超過部分按上開利率百分
    之二十計算之違約金。按利息及違約金暫先算至95年4月1日
    止共510天，分別為473,322元（5,000,000元×6.775%÷365
    ×510天=473,322元）、77,588元【5,000,000元×6.775%÷
    365×（10%×184天+20%×326天）=77,588元】，與本金合
    計，本件抵押債權至少為5,550,910元。
  (三)執行法院於94年6月9日將坐落台南縣官田鄉○○段819、819
    -1、820-1、822等地號土地查封，而台南縣官田鄉○○段81
    8-1及1442號土地業已於94年4月22日經原法院以南院慶94執
    全真字第800號函辦理假扣押登記；債權人為彰化商業銀行
    股份有限公司，嗣於94年10月17日以系爭土地現為抗告人租
    用，拍賣後不點交等條件，分別以1、2標別就相對人乙○○
    所有坐落台南縣官田鄉○○段818-1、819、819-1、820-1、
    822及1442地號土地以最低價額433萬元及280萬7千元第一次
    拍賣，無人應買。執行法院再依上開土地最低價額酌減兩成
    即346萬6千元及224萬6元定於94年11月14日進行第二次拍賣
    ，仍無人應買，勢需於百分之二十範圍內減價再行第三次拍
    賣（參見原法院卷第156頁拍賣不動產筆錄記載），凡此亦
    有囑託查封函、拍賣公告及拍賣筆錄可參。而查第一順位之
    抵押權人即相對人台南縣官田鄉農會於83年3月22日就系爭
    不動產設定1300萬元之本金最高限額抵押權，債務人尚積欠
    抵押債權本金部分為500萬元連同算至95年4月1日之利息與
    違約金共計5,550,910元。由於債務人在抵押權設定後，將
    系爭房地出租予抗告人使用，拍賣公告必須註明有前開抗告
    人所陳之出租情形，且註明拍定後不點交，致經拍賣，而無
    人應買，而第二次拍賣最低價系爭不動產合計為571萬2千元
    ，又須於百分之二十範圍內減價再行拍賣，由此足認此項拍
    定後不點交之租賃關係已影響相對人台南縣官田鄉農會之抵
    押權，相對人台南縣官田鄉農會乃聲請將此項租賃權除去後
    拍賣，自屬有據，執行法院依法除去此項租賃權，核無不當
    。
  (四)抗告人丁○○雖主張其向相對人乙○○承租坐落台南縣官田
    鄉○○段818-1、819、819-1、822等地號土地時，相對人乙
    ○○未告知曾向相對人台南縣官田鄉農會辦理貸款並設定抵
    押權之事實云云。惟該抵押權業已於83年4月26日登記在案
    ，有系爭不動產之土地登記謄本附於原法院卷第20至31頁可
    稽，則該抵押權既經登記，有公示之效力，抗告人丁○○自
    不得以相對人乙○○未告知有抵押權存在之事實，而主張該
    抵押權之設定對其不生效力。
  (五)又抗告人丙○○主張係弱勢之承租人，應受到尊重及合理之
    保障，相對人乙○○所有坐落台南縣官田鄉○○段1442地號
    土地自82年5月1日迄今即由抗告人之兄黃銀才及抗告人承租
    使用，原法院不應僅憑契約之銜接新舊問題而斷然排除現實
    環境之主觀因素，相對人乙○○與債權人即相對人台南縣官
    田鄉農會間之給付借款強制執行事件，應暫予擱置云云。然
    抗告人丙○○與其兄黃銀才為不同之法律權利義務之主體，
    抗告人丙○○係自93年2月1日始承租相對人乙○○所有坐落
    台南縣官田鄉○○段1442地號土地，此為不爭之事實，並有
    該租賃契約書影本附於原法院卷第60、61頁可按，則抗告人
    主張應銜接其兄黃銀才自82年5月1日起與相對人乙○○間之
    租賃關係，誠屬無據。故抗告人與相對人乙○○之租賃關係
    既係成立於抵押權設定之後，且亦已對抵押權之實行有所影
    響，揆諸前揭說明，執行法院自得依相對人台南縣官田鄉農
    會聲請將此項租賃權除去後拍賣。另抗告人丙○○主張以台
    南縣官田鄉○○段1442地號土地業已於65年出賣約2000坪予
    朱金鐘先生蓋農舍使用云云。惟此乃第三人朱金鐘與相對人
    間之法律關係，與本件是否應除去租賃權所應審酌之事項無
    關。從而抗告人聲明異議指摘原執行法院除去租賃權之執行
    命令不當，洵屬無據。
 (六)綜上所述，系爭土地係由債務人設定1,300萬元之最高限額抵
   押權予相對人台南縣官田鄉農會，債權本金部分亦達500萬元
   ，前開不動產經多次減價拍賣，仍未拍出，足見該租賃關係
   顯已影響應買人之應買意願，亦影響抵押債權之受償，揆諸
   前開說明，原法院據此准予除去租賃關係，以無租賃關係之
   狀態進行拍賣程序，於法並無不合。抗告人猶執前詞，指摘
   原裁定不當，求為廢棄，非有理由，應予駁回。
六、據上論結，本件抗告為無理由，爰依強制執行法第30條之1
    ，民事訴訟法第495條之1第1項、第449條第1項、第95條、
    第85條第1項前段、第78條，裁定如主文。
中    華    民    國    95    年    4     月    12    日
                  民事第一庭  審判長法  官  林金村
                                    法  官  林輝雄
                                    法  官  黃三哲
上為正本係照原本作成。
如不服本裁定，僅得於收受本裁定正本送達後10日內以適用法規
顯有錯誤為理由，向本院提出再抗告狀（須附繕本1份及繳納再
抗告裁判費新台幣1000元），並經本院許可後始可再抗告於最高
法院。
中    華    民    國    95    年    4     月    13    日
                                    書記官  魏安里
【附記】
民事訴訟法第495條之1第2項準用同法第466條之1第1、2項規定
：
I對於第二審判決上訴，上訴人應委任律師為訴訟代理人。但上
  訴人或其法定代理人具有律師資格者，不在此限。
II上訴人之配偶、三親等內之血親、二親等內之姻親，或上訴人
  為法人、中央或地方機關時，其所屬專任人員具有律師資格並
  經法院認為適當者，亦得為第三審訴訟代理人。
                                                Ｊ


司法院資訊處製作；財團法人民間司法改革基金會備份。
